【裁判字號】    96,訴,866
【裁判日期】    970229
【裁判案由】    損害賠償
【裁判全文】
臺灣士林地方法院民事判決               96年度訴字第866號
原      告  乙○○○
訴訟代理人  曾郁榮律師
複  代理人  甲○○
            戊○○
被      告  丁○○
                      現在營服.
訴訟代理人  丙○○○
上列當事人間因過失傷害案件提起附帶民事訴訟請求損害賠償事
件，經本院刑事庭裁定移送前來（95年度交附民字第175 號），
本院於民國97年2 月15日言詞辯論終結，判決如下：
    主  文
被告應給付原告新臺幣貳拾貳萬仟貳佰元，及自民國九十五年
十二月二十八日起至清償日止，按週年利率百分之五計算之利息
。
原告其餘之訴駁回。
本判決第一項得假執行。但被告於假執行程序實施前，以新臺幣
貳拾貳萬仟貳佰元為原告預供擔保或將上開金額提存，得免為
假執行。
原告其餘假執行之聲請駁回。
訴訟費用由被告負擔百分之十五，餘由原告負擔。
    事實及理由
一、原告起訴主張：被告於民國95年5 月13日下午1 時29分許，
    騎乘車牌號碼CQG-881 號機車（下稱A 車），沿臺北市○○
    區○○路7 段由北往南方向行駛，行經上揭路段與石牌路交
    岔路口時，本應注意車輛行駛時，駕駛人應注意車前狀況及
    兩車併行之間隔，並隨時採取必要之安全措施，且在同一車
    道行駛時，除擬超越前車外，後車與前車之間應保持隨時可
    以煞停之距離，而依當時情形，又無不能注意之情事，竟疏
    未與同車道右前方伊所騎乘車牌號碼CHJ-346 號機車（B 車
    ）保持足以煞停之安全間隔，緊跟在後，適伊往左行駛，被
    告見狀已避煞不及，致其機車前方撞及伊之機車左後方而肇
    事，伊人車倒地，因而受有左髖臼骨折之身體傷害。被告並
    經本院96年度交簡字第251 號刑事簡易判決處有期徒刑3 月
    確定（下稱96交簡251 號判決）。爰依民法第184 條第1項
    前段、第191 條之2 、第193 條第1 項、第195 條第1 項前
    段之規定，請求被告賠償：(一)看護費用：伊聘請專人看護6
    個月，每月新臺幣（下同）15,000元，共計9 萬元; (二)薪資
    損失：伊從事大樓清潔工作，月薪22,000元，因傷已6 個月
    無法工作，薪資損失為132,000 元; (三)減少勞動能力部分：
    伊因系爭傷勢已進行二次開刀，目前不良於行，需依賴助行
    器始能行走，依勞動基準法第54條第1 項第1 款所規定之勞
    工強制退休年齡為60歲，伊現年57歲，自96年1 月起算，距
    退休時間尚有2 年11個月，該期間無法工作獲取薪資報酬，
    以伊受傷前之工作薪資每月22,000元計算，共計受有77萬元
    之損害; (四)精神慰撫金：50萬元，合計1, 492,000元等語。
    並聲明：1.被告應給付原告1,492,000 元，及自起訴狀繕本
    送達翌日起至清償日止，按週年利率5%計算之利息。2.願供
    擔保，請准予宣告假執行（至原告請求之機車修復費用15,
    580 元因不合法，本院另以裁定駁回）。
二、被告抗辯略以：
  (一)兩造原各自騎乘機車行駛於不同之車道，並無於同一車道間
    前行車與後行車之跟隨關係，是自無伊有應與前車保持安全
    距離之注意義務; 又系爭事故發生時，比較兩造騎乘機車刮
    地痕之長度可知，原告機車之動量較大，故其車速亦較快，
    當原告向左斜方向變換車道時，其機車左後車尾碰撞伊機車
    之右前車頭，伊本無從注意而加以防範，自亦無能注意而不
    注意之情形存在，依法不應負侵權行為損害賠償責任。至本
    院96年度交簡字251 號刑事判決為伊有罪判決之宣告，其判
    決理由顯係違反證據法則。又縱認伊有過失，然原告變換車
    道時亦未保持安全距離，而與有過失，應減輕伊之給付。
  (二)關於原告請求之看護費用，未舉證其文書之真正。關於原告
    薪資損失部分，原告應就第一次出院休養3個月後之95年8月
    22日至95年10月16日間，為何有不能回復工作之薪資損失，
    以及薪資證明書文書之真正負舉證責任。關於原告請求減少
    勞動能力部分，原告之殘廢等級及減少勞動能力之程度，亦
    未舉證以實其說。關於修復機車費用部分，以原告之機車車
    齡相當於市價而論，該機車是否仍有修復之必要，若有，應
    依法折舊計算。關於精神慰撫金部分，原告為大樓清潔工，
    伊仍為服役之軍人，原告請求50萬元顯屬過高等語置辯。
  (三)聲明：1.原告之訴及其假執行之聲請均駁回。2.如受不利益
    判決，願供擔保，請准宣告免為假執行。
三、兩造不爭執之事實：
  (一)被告於95年5 月13日下午1 時29分許，騎乘A 車沿臺北市○
    ○區○○路7 段由北往南方向行駛，行經上揭路段與石牌路
    交岔路口時，與原告騎乘B 車，二車發生碰撞。
  (二)原告於95年5 月13日急診住院，於95年5 月16日進行開放式
    鋼板固定手術，95年5 月22日出院，醫師囑咐休養至少3 個
    月，嗣因系爭傷勢後續治療，於95年10月16日再次入院，次
    日進行全髖人工關節置換術，95年10月23日出院，醫師再次
    囑咐宜休養2 個月。
四、本件兩造爭執要旨厥為：被告就系爭事故之發生是否有過失
    ？若有，原告得請求之金額為若干？茲分述如下：
  (一)被告就系爭事故之發生是否有過失？
    1.被告於95年5 月13日下午1 時29分許，騎乘A 車，沿臺北
      市○○區○○路7 段由北往南方向行駛，行經上揭路段與
      石牌路交岔路口時，與原告騎乘B 車，二車發生碰撞等情
      ，有道路交通事故調查報告表（一）、道路交通事故調查
      報告表（二）、道路交通事故現場圖、交通事故談話紀錄
      表、交通事故初步分析研判表、現場照片等附卷可參（見
      臺灣士林地方法院檢察署95年度偵字第12662 號偵查卷宗
      ，下稱95偵12662 號卷，第9 頁至第23頁，），此經本院
      調取上開刑事卷宗核閱無訛，並為兩造所不爭。經查，依
      道路交通事故現場圖載明肇事經過，被告係騎乘A 車沿承
      德路7 段北往南方向行駛第五車道，見肇事處號誌變換箭
      頭路燈即直行接第四車道欲往承德路6 段方向行駛，與原
      告騎乘B 車沿同向行駛第六車道直行欲接第三車道行駛，
      在第四車道發生碰撞，A 車右前頭與B 車左後車尾碰撞，
      二人倒地受傷而肇事（見本院卷第19頁）。此核與交通事
      故談話紀錄表被告陳稱：「肇事前我駕駛A 車沿承德路7
      段北往南方向行駛第五車道，因見該路口號誌亮起為箭頭
      綠燈，我就直走由第四車道往承德路6 段方向行駛，與同
      向在第六車道駕駛B 車欲直走接第三車道至肇事處發生碰
      撞，我車右前方車頭與對方左後方發生碰撞而發生車禍。
      」（見95偵12662 號卷第13頁）等語大致相符，被告所騎
      乘之A 車係自第五車道變換至第四車道，而原告所騎乘之
      B 車係自第六車道變換至第三車道，則系爭事故係為被告
      與原告變換車道過程中，A 車右前車頭與B 車左後車尾發
      生碰撞所致，應堪以認定。被告雖辯稱自現場圖刮地痕長
      度觀之，原告機車之動量較大，故其車速亦較快，自後趕
      到云云，然被告於本院刑事庭審理時自陳其有試著煞停，
      但是距離不夠云云（見96年度交簡字第251 號卷第46 頁
      ），而原告則主張其係於完全不知情之情況下為被告追撞
      ，自無採取煞車行為，故在被告已有煞車，車速遞減之情
      況下，刮地痕自較原告機車為短，自不足以認定肇事前原
      告有車速過快之情事。且若果如被告所稱，原告係車速較
      快，自後趕到云云，則其顯不可能如其於事故發生時之警
      訊所稱，得見到原告自第六車道直行欲接第三車道行駛，
      本件應係被告行駛在後，由後追撞原告。又原告雖於本院
      審理時陳稱其係直行在承德路右邊第二線道依照綠燈往右
      前方直行，並非往左前方云云（見本院第50、51頁）。然
      查原告於刑事附帶民事訴訟起訴狀已載明「適原告往左行
      駛」等語，亦與被告所稱之情節相符，且如原告於本院所
      稱及所繪之圖（見本院卷第53頁）屬實，即不可能在承德
      路第四線道與被告發生本件車禍，益見原告所稱其當時往
      右前方直行並不可採。
    2.按汽車在雙向四車道行駛時，於變換車道時，應讓直行車
      先行，並注意安全距離，本件事故發生時之道路交通安全
      規則第98條第1 項第6 款定有明文。系爭事故之發生係因
      兩造在變換車道過程中碰撞所致，已如前述，而肇事現場
      屬市區○○道路路口，當時天候晴朗，有鋪裝柏油路面乾
      燥、無缺陷，且視距良好，行車管制號誌正常動作等一切
      情況，並無不能注意之情事（見95偵12662 號卷第9 頁）
      ，依前揭規定，被告於第五車道接至第四車道於變換車道
      時，應注意安全距離，而被告於調查筆錄陳稱：「（問：
      本交通事故肇事原因為何？是你車頭撞上CHJ-346 號重機
      車左後方，因何你稱雙方未保持安全距離？）雙方未保持
      安全距離。因是CHJ-34 6號重機車往左靠過來撞到我的車
      頭。」、「（問：發現危急狀況時距離對方多遠？）約1
      公尺，發現時已來不及煞車。」（見95偵12662 號卷第5
      頁），足見被告在系爭事故發生前，貿然變換車道，並未
      保持安全距離，對於車禍之發生，顯有過失。被告過失行
      為既堪認定，且原告於系爭事故中受有傷害，被告過失與
      原告之損害間自有相當因果關係，自應負侵權行為之損害
      賠償責任。
    3.復按損害之發生或擴大，被害人與有過失者，法院得減輕
      賠償金額，或免除之。民法第217條第1項亦定有明文。倘
      雙方均能注意保持安全距離與車輛動向，理應能避免車禍
      之發生，依交通事故初步分析研判表兩造肇事原因亦載明
      ：涉嫌未保持行車安全間隔（見95偵12662 號卷第15頁）
      ，顯見原告亦有未注意安全距離之過失，而對於系爭事故
      與有過失，本院得減輕被告賠償金額。是本院審酌系爭事
      故發生時，兩車分別在變換車道過程中，皆有保持行車安
      全距離之義務，然被告係由後追撞原告，故認應原告與被
      告之過失責任各為40% 、60% ，因而減免被告賠償責任40
      %。
  (二)原告得請求之金額為若干？
    1.被告辯稱系爭事故與原告關節壞死並無因果關係云云，據
      行政院國軍退除役官兵輔導委員會臺北榮民總醫院（下稱
      臺北榮民總醫院）回函：「原告95年5 月16日因左側髖臼
      創傷性骨折進行固定手術。95年10月17日因創傷性股骨頭
      壞死接受左側全人工髖關節置換術。... 」（見本院卷第
      20頁）等語，足認原告係因本件車禍所受左側髖臼創傷性
      骨折致原告關節壞死，被告空言否認，惟未能舉證以實其
      說，此項抗辯自無足採。
    2.按因故意、過失不法侵害他人之權利者，負損害賠償責任
      。汽車、機車或其他非依軌道行駛之動力車輛，在使用中
      加損害於他人者，駕駛人應賠償因此所生之損害。不法侵
      害他人之身體或健康者，對於被害人因此喪失或減少勞動
      能力或增加生活上之需要時，應負損害賠償責任。不法侵
      害他人之身體、健康、名譽、自由、信用、隱私、貞操，
      或不法侵害其他人格法益而情節重大者，被害人雖非財產
      上之損害，亦得請求賠償相當之金額。民法第184 條第 1
      項前段、第191 條之2 、第193 條第1 項、第195 條第 1
      項前段分別定有明文。查本件被告因駕駛車輛過失致原告
      受傷之事實，既經認定，已如前述，則原告依侵權行為法
      律關係，請求被告負損害賠償之責，於法有據。爰就兩造
      爭執之項目、金額，審酌如下：
    (1)看護費用部分：
    按私文書應提出其原本。並應由舉證人證其真正。但他造
      於其真正無爭執者，不在此限，民事訴訟法第352 條、35
      7 條分別定有明文。次按文書之證據力，有形式上證據力
      與實質上證據力之分。前者係指真正之文書即文書係由名
      義人作成而言；後者則為文書所記載之內容，有證明應證
      事實之價值，足供法院作為判斷而言。必有形式上證據力
      之文書，始有證據價值可言。文書之實質上證據力，固由
      法院根據經驗法則，依自由心證判斷之。但形式上之證據
      力，其為私文書者，則應依民事訴訟法第357 條規定決定
      之，即私文書之真正，如他造當事人有爭執者，應由舉證
      人證其真正（最高法院91年度臺上字第1645號判決意旨參
      照）。原告主張其因系爭事故發生後無法自行行走，而請
      證人即其兒媳李美蘭（下稱李美蘭）看護照顧，故自得向
      被告請求看護費用云云。惟查，原告雖提出李美蘭自行製
      作之看護費用收據共6 紙，惟被告否認其真正，然李美蘭
      到庭證稱：「（問：原告受傷你是否有照顧她？）有，去
      榮總照顧她，大約1 年多。」、「（問: 你婆婆是否有給
      你錢？）她每個月給我15,000元買菜用，因為我沒有賺錢
      。」、「（提示看護收據，問: 是否你親自簽名？）是。
      」，是業已證明原告確有看護費用之支出，自屬無疑。
    原告主張伊因系爭事故受有傷害，於95年5 月13日急診住
      院，於95年5 月16日進行開放式鋼板固定手術，95年5 月
      22日出院，醫師囑咐休養至少3 個月，嗣因系爭傷勢後續
      治療，於95年10月16日再次入院，次日進行全髖人工關節
      置換術，95 年10 月23日出院，醫師再次囑咐宜休養2 個
      月。故生活起居須由專人照顧看護，期間共計6 個月，受
      有相當於每月看護費用15,000元，共計9 萬元之損害等語
      ，並提出免用統一發票收據6 紙為證（見本院卷第11、12
      頁）。被告否認並以前詞置辯。按親屬間之看護，縱因出
      於親情而未支付該費用，然其所付出之勞力，顯非不能以
      金錢為評價，此種基於身分關係之恩惠，自不能加惠於加
      害人，而應比照一般看護情形，認被害人受有相當看護費
      之損害，命加害人賠償，始符民法第193 條第1 項所定「
      增加生活上需要」之意旨，此參諸數高法院89年度臺上字
      第1749號裁判意旨自明。是縱令被告質疑原告支付予李美
      蘭之費用非屬看護費用，然若原告確有看護必要，李美蘭
      亦有照顧原告之事實，依上開裁判意旨，原告亦得請求賠
      償看護費用。是本院應審酌者，乃原告是否應受看護，及
      其期間為何。經查，原告因系爭事故受有左髖臼骨折之身
      體傷害，於95年5 月13日急診入住臺北榮民總醫院，於95
      年5 月16日進行開放式鋼板固定手術，95年5 月22日出院
      ，醫師囑咐休養至少3 個月，95年8 月22日至95年10月16
      日在他院追蹤診療，於95年10月16日再次入院，次日進行
      全髖人工關節置換術，95年10月23日出院，醫師再次囑咐
      宜休養2 個月等情，有臺北榮民總醫院住字第8157 6號診
      斷證明書、門字第97074 號診斷證明書、住字第27356 號
      診斷證明書以及北總企字第0960017801號函在卷可稽。又
      證人李美蘭到庭證稱：「（問：如何照顧原告？照顧期間
      為何？）做一些傷口處理協助洗澡、走路不方便要人扶著
      。出院之後也有照顧她，因為我婆婆半年之內開刀兩次，
      這段期間我一直都有照顧她，第二次開刀完之後我婆婆狀
      況跟第一次差不多... 」（見本院卷第72頁），顯見原告
      原告於住院期間，及於出院後無法獨立自理生活，仍須賴
      他人協助照護，堪認原告主張其於95年5 月13日至95年11
      月13日（共計6 個月）有受他人看護之必要性，確為真正
      。至看護費用之計算，以原告主張每月15,000元（即每日
      約500 元）論之，較諸聘請半日看護之通常行情每天1,00
      0 元，顯然較低，是其以該金額計算，尚稱合理，準此，
      原告主張看護費用90,000元，核屬有據。
    薪資損失部分：
      原告主張其於系爭事故發生時，原任北大清潔有限公司清
      潔人員，年薪為22,000元，因系爭傷勢自95年5 月13日起
      6 個月無法工作，其間受有工作損失132,000 元乙節，雖
      為被告所爭執。惟原告因系爭傷勢迄95年11月13日止，尚
      有他人照料看護之必要，已如前述，上述期間自難以回復
      工作，是堪認原告主張6 個月薪資損失乙情，應屬合理。
      而原告受傷時月薪為22,000元之事實，有北大清潔公司證
      明書在卷可憑 (見本院卷第66頁)， 則原告主張受有不能
      工作之損失132,000 元亦為可採。
    減少勞動能力部分：
      按民法第193 條第1 項所謂減少勞動能力，乃指職業上工
      作能力一部永久滅失而言。故審核被害人減少勞動能力之
      程度時，自應斟酌被害人之職業、智能、年齡、身體或健
      康狀態等各種因素。又身體或健康受傷害而減少勞動能力
      者，其減少及殘存勞動能力之價值，不能以現有之收入為
      準，應以其能力在通常情形下可能取得之收入為標準，惟
      如其勞動能力逐漸恢復時，自不應以恢復中之某一時點為
      基準，計算其減少勞動能力所受之損害，此參諸最高法院
      85年度臺上字第2140號、94年度臺上字第1528號判決要旨
      自明。本件原告主張因系爭傷勢已進行二次開刀，需依賴
      助行器始能行走，目前不良於行，自96年1 月起至60歲勞
      動基準法規定勞工強制退休時間止，尚有2 年11個月，該
      期間無法工作獲取薪資報酬，以伊受傷前之工作薪資每月
      22,000元計算，計受有77萬元之損害，然遭被告所否認。
      經查，關於原告復原之情形，臺北榮民總醫院就上述說明
      雖記載：「…目前人工髖關節術後復原良好，但不宜從事
      過度負重的工作。」（見本院卷第20頁）等語，然此僅得
      認定當時有不宜負重之情形，仍不足逕以憑認確有勞動能
      力一部永久滅失之情形，原告復未能舉出其他確切之證據
      以實其說，其主張受有勞動能力永久減少，損害計77萬元
      乙節，即不足憑採。
    精神慰撫金部分：
      經查，原告因系爭事故對於其身體、精神傷害甚鉅，且因
      其部分身體機能及行動不便，尚須長期復健，亦造成家人
      負擔，影響其家庭幸福及自信心，精神上受有相當之痛苦
      。而原告為國小肄業，現年58歲，原從事大樓清潔工作，
      名下有一屋一地，被告則為專科畢業，現年24歲，目前服
      役中，經濟資力不佳等情，業經本院依職權調閱兩造94、
      95年度稅務電子閘門財產所得調件明細表在卷可參（見本
      院卷第33～40頁）。本院審酌原告所受傷害情狀、兩造身
      分、地位、經濟狀況等一切情狀，認原告請求慰撫金50萬
      元，核屬過高，應以15萬元，較為妥適。
    綜上所述，本件原告所受損害為372,000 元（計算式：90
      ,000 ＋132,000＋150,000 ＝372,000） ，依過失比例減
      輕40% 後，被告應賠償原告223,200 元，原告在此部分之
      請求核屬有據，應予准許，逾此部分之請求，不應准許。
五、末按給付無確定期限者，債務人於債權人得請求給付時，經
    其催告而未為給付，自受催告時起，負遲延責任，其經債權
    人起訴而送達訴狀，或依督促程序送達支付命令，或為其他
    相類之行為者，與催告有同一之效力。遲延之債務，以支付
    金錢為標的者，債權人得請求依法定利率計算之遲延利息。
    民法第229 條第2 項、第233 條第1 項前段分別有明文規定
    。從而，原告依侵權行為法律關係，請求被告賠償223,200
    元，及自刑事附帶民事訴訟起訴狀繕本送達被告翌日即95年
    12月28日起至清償日止，按週年利率5%計算之法定遲延利息
    ，為有理由，應予准許。逾上開範圍之請求，為無理由，應
    予駁回。
六、經核原告勝訴部分，所命被告給付之金額未逾50萬元，依民
    事訴訟法第389 條第1 項第5 款之規定，應依職權宣告假執
    行，並就被告聲請免為假執行部分，酌定相當之擔保金額宣
    告之。原告其餘假執行之聲請，因訴之駁回而失所依據，不
    予准許，應予駁回。
七、本件判決基礎已臻明確，兩造其餘攻防方法及訴訟資料經本
    院審酌後，核與判決不生影響，無逐一論駁之必要，併此敘
    明。
八、據上論結，本件原告之訴為一部有理由，一部無理由，依民
    事訴訟法第79條、第389 條第1 項第5 款、第392 條第2 項
    ，判決如主文。
中    華    民    國    97    年    2     月    29    日
                  民事第一庭  法  官  陳麗芬
以上正本證明與原本無異。
如對本判決上訴，須於判決送達後20日內向本院提出上訴狀。
中    華    民    國    97    年    3     月    4     日
                              書記官  林宗勳


司法院資訊處製作；財團法人民間司法改革基金會備份。
